【裁判字號】    99,台上,2099
【裁判日期】    990408
【裁判案由】    常業重利等罪
【裁判全文】
最高法院刑事判決            九十九年度台上字第二０九九號
上  訴  人  甲○○原名楊彥騰.
上列上訴人因常業重利等罪案件，不服台灣高等法院中華民國九
十九年一月七日第二審更審判決（九十八年度上更(一)字第一八０
號，起訴案號：台灣基隆地方法院檢察署九十四年度偵字第四０
九五號），提起上訴，本院判決如下：
    主  文
上訴駁回。
    理  由
按刑事訴訟法第三百七十七條規定：上訴於第三審法院，非以判
決違背法令為理由，不得為之。是提起第三審上訴，應以原判決
違背法令為理由，係屬法定要件，如果上訴理由書狀並未依據卷
內訴訟資料，具體指摘原判決不適用何種法則或如何適用不當，
或所指摘原判決違法情事，顯與法律規定得為第三審上訴理由之
違法情形，不相適合時，均應認其上訴為違背法律上之程式，予
以駁回。本件原審經審理結果，認為上訴人甲○○與共同正犯柯
至達（經原審判處罪刑確定）、林心汝、楊仁傑、楊閔翔（以上
三人經第一審判處罪刑確定）等人共同常業重利及以非法方法同
時剝奪被害人乙○○、丙○○（下稱被害人乙○○二人）之行動
自由、連續傷害之犯行罪證明確，因而撤銷第一審之科刑判決，
改判論上訴人以共同以犯乘他人急迫貸以金錢，而取得與原本顯
不相當之重利之罪為常業，處有期徒刑壹年陸月；並依中華民國
九十六年罪犯減刑條例（下稱減刑條例）之規定，減為有期徒刑
玖月。及依想像競合犯、修正前刑法牽連犯、連續犯等規定，從
一重論上訴人以共同以非法方法，剝奪人之行動自由罪，處有期
徒刑壹年；並依減刑條例之規定，減為有期徒刑陸月；及為相關
從刑之諭知。暨就主刑部分定應執行有期徒刑壹年。已詳敘調查
、取捨證據之結果及憑以認定犯罪事實之心證理由。從形式上觀
察，原判決關於得上訴第三審之常業重利及以非法方法剝奪人之
行動自由部分，並無足以影響判決結果之違法情形存在。上訴意
旨略以：(一)、依原判決附表（下稱附表）一編號一至十一所示各
借用人所證，其等均僅稱係「急用」，未敘明所稱「急用」係指
何事，且大多數借用人並未說明借用之原因，原判決遽認本案有
情況急迫之情形，有判決未依證據之違誤。(二)、證人即被害人乙
○○二人雖分別供稱係因被打、害怕而陪同上訴人去找車等語，
惟毆打係傷害行為，與妨害自由無關，至是否感覺害怕則係心理
因素，外人無法得知，復參酌證人乙○○二人於第一審法院九十
六年度訴字第三九五號楊定宏等人妨害自由案件（已經判決楊定
宏等人有罪確定，下稱另案）及原審審理中所述自願帶上訴人前
去找自用小客車等語，俱足認乙○○二人係出於自由意思陪同上
訴人找車，原判決不察，逕認上訴人妨害自由，顯有違誤。(三)、
本案更審前之第二審法院認定上訴人重利犯行之借款人即被害人
共十六人，惟原審認定之犯罪事實僅有十一人，其中更有一件判
決無罪，然原審與更審前之第二審法院所處刑度均相同，有違罪
刑相當原則云云。惟按：(一)、採證認事，乃事實審法院之職權，
其對證據證明力之判斷，如未違背經驗法則或論理法則，復已敘
述其憑以判斷之心證理由，即不能任意指為違法。原判決業已依
憑上訴人及共同正犯柯至達、林心汝、楊仁傑、楊閔翔等人之供
述，及證人楊志鴻、盧宏威、何惠君、曹國樺、邱鴻翌等人之證
詞，並參酌如附表一所示貸款借據、本票、讓渡書等相關證據資
料，本於調查所得心證，綜合研判，敘明其認定以上訴人為首之
高利放貸集團，乘附表一所示各借款人急迫貸以金錢，而取得與
原本顯不相當之重利，並以此為常業等犯行之依據及理由。核與
採證法則並無違背，不得任意指摘，而資為合法之第三審上訴理
由。(二)、原判決理由依憑證人即被害人乙○○二人於偵查及原審
之證述，及卷附被害人乙○○二人受傷之門診病歷紀錄、急診病
歷門診處分單、特別護理紀錄單、診斷證明書、急診病歷會診單
、急診醫囑紀錄單、腹部超音波檢查報告單、急診護理紀錄等相
關證據資料，憑以認定上訴人與其同夥共同強押被害人乙○○二
人之事實。並說明：上訴人所辯：乙○○二人帶伊去找車子，伊
並無妨害自由行為云云，係事後卸責之詞，並非可採。原判決業
已依據調查證據之結果，說明其取捨之理由。此屬事實審法院證
據取捨之職權判斷，並無違背客觀存在之經驗法則或論理法則，
自不容漫事指為違法。又被害人乙○○二人於第一審法院前揭另
案，仍為不利於上訴人之證述，該案亦認定上訴人有參與強押被
害人乙○○二人之行為，有該案判決可查。上訴意旨執此指摘原
判決違法，亦非上訴第三審之適法理由。(三)、量刑之輕重，係屬
事實審法院得依職權自由裁量之事項，苟於量刑時，已依行為人
之責任為基礎，並斟酌刑法第五十七條各款所列情狀，而未逾越
法定範圍，又未濫用其職權，即不得遽指為違法。又案件經第三
審法院撤銷而發回審判者，其訴訟程序回復判決前之狀態，受發
回法院應就該案件更新審理，其量刑不受發回前原第二審判決之
拘束。本件第一審判決後，上訴人及其他同案被告不服提起第二
審上訴，經原審上訴審判決後，上訴人及其他被告不服又提起第
三審上訴，由本院撤銷該部分判決發回原審法院後，已回復至上
訴人當初提起第二審上訴之狀態。原審更審於常業重利部分量刑
時，既已依上揭規定，審酌上訴人不圖以正當方式獲取財物，價
值觀有所偏差，法治觀念淡薄，所圖得之重利尚非鉅，被害人數
及利息尚非過鉅，上訴人所分擔之角色，暨犯後態度等一切情狀
，予以綜合考量，而量處有期徒刑一年六月，並減為有期徒刑九
月，既未逾越法定刑度，又未濫用自由裁量之權限，上訴意旨執
原審更審前判決之量刑而為爭執，亦非合法之第三審上訴理由。
其此部分上訴違背法律上之程式，應予駁回。次按裁判上一罪案
件之部分得提起第三審上訴，其餘部分原雖不得上訴，因審判不
可分原則，第三審法院亦應併予審判，係指前者之上訴合法為前
提，如該上訴為不合法，第三審法院既應從程序上予以駁回，而
無從為實體上之判決，對於其餘部分自無從適用審判不可分原則
，併為實體上審判。原判決認上訴人以其他非法方法剝奪人之行
動自由部分，尚牽連犯刑法第二百七十七條第一項傷害罪，此部
分核係刑事訴訟法第三百七十六條第一款所列不得上訴於第三審
法院之案件；上訴人對以其他非法方法剝奪人之行動自由部分所
提起之第三審上訴，既屬不合法而應從程序上予以駁回，則不得
上訴第三審之傷害部分，已無從併為實體上審判，自應併予駁回
。
據上論結，應依刑事訴訟法第三百九十五條前段，判決如主文。
中    華    民    國  九十九  年    四    月    八    日
                      最高法院刑事第九庭
                          審判長法官  邵  燕  玲
                                法官  李  伯  道
                                法官  孫  增  同
                                法官  李  英  勇
                                法官  施  俊  堯
本件正本證明與原本無異
                                      書  記  官
中    華    民    國  九十九  年    四    月   十四   日
                                                      K

司法院資訊處製作；財團法人民間司法改革基金會備份。
